臺灣新北地方法院刑事判決　　　　　　110年度金訴字第563號
　　　　　　　　　　　　　　　　　　110年度金訴字第586號
公　訴　人　臺灣新北地方檢察署檢察官
被　　　告　紀緯澤





上列被告因詐欺案件，經檢察官提起公訴（110 年度偵字第3095
5 號）及追加起訴（110 年度偵字第34599 號），被告於本院準
備程序中就被訴事實為有罪之陳述，經合議庭裁定由受命法官依
簡式審判程序獨任審理，合併判決如下：
    主  文
紀緯澤犯如附表二所示之罪，各處如附表二罪刑主文欄所示之刑
。應執行有期徒刑壹年陸月。
    事  實 
一、紀緯澤於民國109 年9 月14日，因欠其友人速凌翔（由檢察
    官另案偵辦中）債務新臺幣（下同）5 萬元未能償還，即加
    入速凌翔所屬詐欺集團，擔任俗稱「取簿手」、「車手」之
    角色，負責收取詐欺集團所詐得之人頭帳戶之存摺、提款卡
    或領取詐欺所得之款項，以其所領報酬抵償上開所欠債務。
    嗣紀緯澤分別為下列行為：
（一）紀緯澤與該詐欺集團成員共同意圖為自己不法之所有，基
      於三人以上共同詐欺取財及掩飾、隱匿詐欺犯罪所得去向
      之犯意聯絡，先由該詐欺集團某成員，於109 年9 月下旬
      某日，以通訊軟體LINE向楊玉萍佯稱：可為其辦理貸款，
      然須提供帳戶提款卡云云，致楊玉萍陷於錯誤，於109 年
      10月6 日下午2 時許，將其申辦之中華郵政帳號00000000
      000000號帳戶（下稱楊玉萍之郵局帳戶）之提款卡、密碼
      寄至新北市○○區○○路000 號板橋國慶郵局i 郵箱，復
      由紀緯澤依速凌翔指示，於109 年10月8 日下午3 時51分
      許，前往上開郵局領取楊玉萍寄送裝有該帳戶提款卡、密
      碼之包裹得手，再將上開包裹交付速凌翔。嗣上開詐欺集
      團所屬成員即向他人施用詐術，致他人陷於錯誤，而匯款
      至楊玉萍之郵局帳戶（紀緯澤擔任「車手」自楊玉萍之郵
      局帳戶提領款項部分，業經本院以110 年度金訴字第116
      號判決確定），以此方式與速凌翔等人共同製造金流之斷
      點，以掩飾、隱匿詐欺犯罪所得之去向、所在。
（二）紀緯澤與該詐欺集團成員共同意圖為自己不法之所有，基
      於三人以上共同詐欺取財及掩飾、隱匿詐欺犯罪所得去向
      之犯意聯絡，先由該詐欺集團某成員，於附表一所示之時
      間，以附表一所示方式施用詐術，致附表一所示之人陷於
      錯誤，而分別匯款附表一所示金額至附表一所示帳戶內，
      速凌翔隨即將附表一所示帳戶之提款卡及密碼交付紀緯澤
      ，指示紀緯澤於附表一所示時間，前往附表一所示地點提
      領款項。紀緯澤取得上述款項後，再將該款項連同提款卡
      一併交予速凌翔，以此方式與速凌翔等人共同製造金流之
      斷點，以掩飾、隱匿詐欺犯罪所得之去向、所在。
二、案經楊玉萍、邱嘉怡、陳勤訴由新北市政府警察局永和分局
    報告臺灣新北地方檢察署檢察官偵查起訴及追加起訴。
    理  由
一、前揭犯罪事實，業據被告紀緯澤於警詢、偵訊、本院準備程
    序及審理中均坦承不諱（偵卷一第6 至8 、63至65、71至72
    頁，偵卷二第8 至13、16至17頁，本院卷第67、73、79頁）
    ，核與證人即告訴人楊玉萍（偵卷一第9 至13頁）、邱嘉怡
    （偵卷二第19至20頁）、陳勤（偵卷二第21至22頁）於警詢
    時之證述情節均大致相符，並有被告之指認犯罪嫌疑人紀錄
    表（偵卷二第49至51頁）及附表二書證欄位所示文書附卷可
    稽，足認被告前開任意性自白核與事實相符，堪以採信。綜
    上所述，本件事證明確，被告犯行堪以認定，應予依法論科
    。
二、論罪科刑：
（一）法律說明：
   1、按洗錢防制法第2 條規定：「本法所稱洗錢，指下列行為
      ：一意圖掩飾或隱匿特定犯罪所得來源，或使他人逃避刑
      事追訴，而移轉或變更特定犯罪所得。二掩飾或隱匿特定
      犯罪所得之本質、來源、去向、所在、所有權、處分權或
      其他權益者。三收受、持有或使用他人之特定犯罪所得。
      」所稱特定犯罪，依照同法第3 條第1 款，包含最輕本刑
      為6 月以上有期徒刑以上之刑之罪。從而第14條第1 項所
      規範之一般洗錢罪，必須有第3 條規定之前置特定犯罪作
      為聯結，始能成立。同法第15條第1 項則規定：「收受、
      持有或使用之財物或財產上利益，有下列情形之一，而無
      合理來源且與收入顯不相當者，處6 月以上5 年以下有期
      徒刑，得併科新臺幣5 百萬元以下罰金：一冒名或以假名
      向金融機構申請開立帳戶。二以不正方法取得他人向金融
      機構申請開立之帳戶。三規避第7 條至第10條所定洗錢防
      制程序。」第15條之特殊洗錢罪，係在無法證明前置犯罪
      之特定不法所得，而未能依第14條之一般洗錢罪論處時，
      始予適用。倘能證明人頭帳戶內之資金係前置之特定犯罪
      所得，即應逕以一般洗錢罪論處，自無適用特殊洗錢罪之
      餘地。例如詐欺集團向被害人施用詐術後，為隱匿其詐欺
      所得財物之去向，而令被害人將其款項轉入該集團所持有
      、使用之人頭帳戶，並由該集團所屬之車手前往提領詐欺
      所得款項得逞，檢察官如能證明該帳戶內之資金係本案詐
      欺之特定犯罪所得，即已該當於新法第14條第1 項之一般
      洗錢罪；至若無法將人頭帳戶內可疑資金與本案詐欺犯罪
      聯結，而不該當第2 條洗錢行為之要件，當無從依第14條
      第1 項之一般洗錢罪論處，僅能論以第15條第1 項之特殊
      洗錢罪。倘行為人意圖掩飾或隱匿特定犯罪所得來源，而
      將特定犯罪所得直接消費處分，甚或交予其他共同正犯，
      而由共同正犯以虛假交易外觀掩飾不法金流移動，即難認
      單純犯罪後處分贓物之行為，應仍構成第2 條第1 或2 款
      之洗錢行為（最高法院108 年度台上字第1744號判決意旨
      參照）。
   2、查被告如事實欄一（一）所示領取內含楊玉萍之郵局帳戶
      提款卡、密碼之包裹後，旋將領得之包裹交予速凌翔，速
      凌翔收取後，由該詐欺集團成員對其他被害人施以詐術，
      將錢匯入楊玉萍之郵局帳戶，再由速凌翔將提款卡交予被
      告及指示被告提領款項（提領款項部分業經判決確定），
      客觀上足以切斷詐欺不法所得之金流去向，阻撓國家對詐
      欺犯罪所得之追查，被告所為顯係掩飾或隱匿詐欺所得之
      去向、所在，且有掩飾犯罪所得去向、所在之故意。
   3、查被告如事實欄一（二）所示係依速凌翔之指示，持提款
      卡提領詐欺集團成員詐得附表一所示告訴人匯入之款項，
      並將該等特定犯罪所得交付速凌翔取走，當屬洗錢防制法
      第2 條第2 款掩飾、隱匿特定犯罪所得去向、所在之行為
      。
（二）罪名：
      核被告就事實欄一（一）、事實欄一（二）即附表一所為
      ，均係犯刑法第339 條之4 第1 項第2 款之三人以上共同
      詐欺取財罪、洗錢防制法第2 條第2 款、第14條第1 項之
      一般洗錢罪。
（三）共同正犯：
      被告就上開犯行，與速凌翔及其餘所屬成年詐欺集團成員
      間，均有犯意聯絡及行為分擔，為共同正犯。
（四）罪數：
   1、按刑法第55條所定一行為而觸犯數罪名之想像競合犯，應
      從一重處斷，其規範意旨在於避免對於同一犯罪行為予以
      過度評價，所謂「同一行為」應指實行犯罪之行為完全或
      局部具有同一性而言。法律分別規定之數個不同犯罪，倘
      其實行犯罪之行為，彼此間完全或局部具有同一性而難以
      分割，應得依想像競合犯論擬（最高法院98 年 度台上字
      第1912號判決意旨參照）。查被告所犯上開各次三人以上
      共同詐欺取財、洗錢之行為，各係基於單一之目的為之，
      且其行為分別具有局部同一性，皆屬一行為觸犯數罪名之
      想像競合犯，應依刑法第55條前段之規定，從一重論以三
      人以上共同詐欺取財罪。
   2、被告對各告訴人分別所犯各次三人以上共同詐欺取財犯行
      ，犯意各別，行為互殊，應予分論併罰。
（五）洗錢防制法第16條第2 項規定適用之說明：
      按想像競合犯係一行為觸犯數罪名，行為人犯罪行為侵害
      數法益皆成立犯罪，僅因法律規定從一重處斷科刑，而成
      為科刑一罪而已，自應對行為人所犯各罪均予適度評價，
      始能對法益之侵害為正當之維護。因此法院於決定想像競
      合犯之處斷刑時，雖以其中最重罪名之法定刑作為裁量之
      準據，惟具體形成宣告刑時，亦應將輕罪之刑罰合併評價
      。基此，除非輕罪中最輕本刑有較重於重罪之最輕本刑，
      而應適用刑法第55條但書規定重罪科刑之封鎖作用，須以
      輕罪之最輕本刑形成處斷刑之情形以外，則輕罪之減輕其
      刑事由若未形成處斷刑之外部性界限，自得將之移入刑法
      第57條或第59條之科刑審酌事項內，列為是否酌量從輕量
      刑之考量因子。是法院倘依刑法第57條規定裁量宣告刑輕
      重時，一併具體審酌輕罪部分之量刑事由，應認其評價即
      已完足，尚無過度評價或評價不足之偏失（最高法院109
      年度台上字第3936號判決要旨參照）。又犯洗錢防制法第
      14條之罪，在偵查或審判中自白者，減輕其刑，洗錢防制
      法第16條第2 項定有明文；而被告就上開洗錢犯行於偵查
      及本院審理期間均坦承不諱，有如前述，依上開規定，原
      應依法減輕其刑，然被告所犯洗錢罪係屬想像競合犯其中
      之輕罪，依上開說明，僅由本院於後述依刑法第57條量刑
      時一併衡酌該部分減輕其刑事由，附此敘明。
（六）量刑審酌：
      爰審酌被告正值青年，不思循正當途徑獲取所需，竟貪圖
      不法報酬，加入詐欺集團，擔任「取簿手」、「車手」，
      並與詐欺集團成員共同隱匿詐欺取財犯罪所得之去向暨所
      在，使金流不透明，亦使不法之徒得藉此輕易詐欺並取得
      財物、隱匿真實身分，造成國家查緝犯罪受阻，並助長犯
      罪之猖獗，影響社會經濟秩序，危害金融安全，同時造成
      告訴人求償上之困難，其所生危害非輕，所為實值非難；
      惟考量被告犯後坦承犯行，態度尚可；兼衡被告所收取人
      頭帳戶之數量、被告如附表一所示參與提領之金額、其於
      該詐欺集團之角色分工非居於主導或核心地位，及其犯罪
      之動機、目的、素行（參本院卷第27至31頁之臺灣高等法
      院被告前案紀錄表）、個人犯罪所得、迄今尚未與告訴人
      和解並賠償所造成之損害；復參以被告於本院審理中自述
      高中肄業之教育程度、目前在監執行中，先前從事油漆工
      作、家中有父母親之生活狀況（本院卷第80頁）等一切情
      狀，分別量處如附表二罪刑主文欄所示之刑。並酌以被告
      所犯各次三人以上共同詐欺取財犯行，均係於109 年10月
      至同年11月間為之，時間接近，且係出於相同之犯罪動機
      ，侵害同一種類法益，足見數罪對法益侵害之加重效應不
      大，如以實質累加之方式定應執行刑，則處罰之刑度顯將
      超過其行為之不法內涵，而違反罪責原則，考量因生命有
      限，刑罰對被告造成之痛苦程度，係隨刑度增加而生加乘
      效果，而非以等比方式增加，是以隨罪數增加遞減其刑罰
      之方式，當足以評價被告行為之不法性之法理（即多數犯
      罪責任遞減原則）。爰參酌上情，並就整體犯罪之非難評
      價等情綜合判斷，定其應執行之刑如主文所示。
三、沒收：
（一）按犯罪所得，屬於犯罪行為人者，沒收之，但有特別規定
      者，依其規定；再按前2 項之沒收，於全部或一部不能沒
      收或不宜執行沒收時，追徵其價額，刑法第38條之1 第1
      項、第3 項分別定有明文。又共同正犯之犯罪所得，沒收
      或追徵，應就各人所分得之數額分別為之；先前對共同正
      犯採連帶沒收犯罪所得之見解，已不再援用及供參考（最
      高法院104 年度第13次刑事庭會議決議意旨參照），此為
      最高法院近來一致之見解。
（二）經查，被告係以擔任取簿手、車手所領報酬抵償其所欠速
      凌翔之債務5 萬元，是核其參與同一詐欺集團為詐欺取財
      犯行而獲得之總犯罪所得係該免除債務之5 萬元，原應依
      刑法第38條之1 第1 項前段規定，宣告沒收，然此犯罪所
      得5 萬元已經本院以110 年度金訴字第116 號判決宣告沒
      收、追徵價額確定，業經本院查閱該案判決屬實（本院卷
      第45至50頁），為避免重複宣告沒收，爰不予宣告沒收。
      而被告於附表一所示犯行中所提領之其餘款項，均已上繳
      速凌翔，其對該等款項自無事實上處分權及所有權，揆諸
      上開說明，爰不予宣告沒收。
據上論結，應依刑事訴訟法第273 條之1 第1 項、第299 條第1
項前段，判決如主文。
本案經檢察官陳雅詩提起公訴及追加起訴，檢察官簡志祥到庭執
行職務。
中    華    民    國   110    年    11    月    15    日
                  刑事第十四庭  法  官  鄭琬薇
上列正本證明與原本無異。
如不服本判決，應於判決送達後20日內敘明上訴理由，向本院提
出上訴狀 (應附繕本) ，上訴於臺灣高等法院。其未敘述上訴理
由者，應於上訴期間屆滿後20日內向本院補提理由書「切勿逕送
上級法院」。
                                書記官  黃心瑋
中    華    民    國   110    年    11    月    16    日
附錄本案論罪科刑之法條：
◎中華民國刑法第339條之4
犯第339 條詐欺罪而有下列情形之一者，處1 年以上7 年以下有
期徒刑，得併科1 百萬元以下罰金：
一、冒用政府機關或公務員名義犯之。
二、三人以上共同犯之。
三、以廣播電視、電子通訊、網際網路或其他媒體等傳播工具，
    對公眾散布而犯之。
前項之未遂犯罰之。
 
◎洗錢防制法第2條
本法所稱洗錢，指下列行為：
一、意圖掩飾或隱匿特定犯罪所得來源，或使他人逃避刑事追訴
    ，而移轉或變更特定犯罪所得。
二、掩飾或隱匿特定犯罪所得之本質、來源、去向、所在、所有
    權、處分權或其他權益者。
三、收受、持有或使用他人之特定犯罪所得。
 
◎洗錢防制法第14條
有第2 條各款所列洗錢行為者，處7 年以下有期徒刑，併科新臺
幣5 百萬元以下罰金。
前項之未遂犯罰之。
前二項情形，不得科以超過其特定犯罪所定最重本刑之刑。
 
◎附件：卷宗名稱及代號索引
┌──┬────────────┬───┐
│編號│卷宗名稱                │代號  │
├──┼────────────┼───┤
│ 1  │110 年度金訴字第563號卷 │本院卷│
├──┼────────────┼───┤
│ 2  │110 年度偵字第8277號卷  │偵卷一│
├──┼────────────┼───┤
│ 3  │110 年度偵字第11146號卷 │偵卷二│
└──┴────────────┴───┘